【裁判字號】    98,簡上,23
【裁判日期】    980520
【裁判案由】    調整租金
【裁判全文】
臺灣板橋地方法院民事判決              98年度簡上字第23號
上  訴  人    乙○○
訴訟代理人    黃觀榮律師
被上訴人      丙○○
                        3號
兼訴訟代理人  甲○○
上列當事人間請求調整租金事件，上訴人對於中華民國97年12月
2 日本院板橋簡易庭96年度板簡字第10071 號第一審判決提起上
訴，經本院於98年4月29日言詞辯論終結，判決如下：
    主  文
原判決關於駁回上訴人下開第二、三、四項之訴部分及該部分假
執行之聲請，暨訴訟費用之裁判均廢棄。
被上訴人甲○○應自坐落台北縣鶯歌鎮○○路49之1 號廠房如附
圖所示42A 、72A 、72B 部分之廠房遷讓，並將如附件所示之設
備交還上訴人。
被上訴人甲○○應給付上訴人新台幣壹拾參萬零參佰貳拾參元，
暨自民國96年8 月22日起至返還前項廠房之日止，按月給付上訴
人新台幣參萬元。
被上訴人丙○○應自第二項所示廠房遷出。
原判決關於確認被上訴人甲○○對上訴人就坐落如附圖所示42A
、72A 、72B 建物自民國93年5 月25日起之租金債權不存在及命
上訴人負擔反訴訟費用部分之裁判均廢棄。
前項廢棄部分，被上訴人於第一審之反訴駁回。
上訴人其餘上訴駁回。
第一、二審訴訟費用（含本訴及反訴部分），由被上訴人負擔十
分之八，餘由上訴人負擔。
    事實及理由
一、上訴人主張：
  １先位主張：上訴人所有坐落台北縣鶯歌鎮○○路49之1 號廠
    房如附圖所示42A 、72A 、72B 部分（以下簡稱系爭廠房）
    及如附件所示之設備，於民國84年4 月1 日出租予訴外人戴
    春祥，每月租金新台幣（下同）2 萬元，被上訴人甲○○於
    85年3 月20日向訴外人戴春祥受讓陶瓷事業繼續占用系爭廠
    房，並向上訴人繳付租金，惟拒絕與上訴人簽訂書面契約。
    嗣於86年3 月9 日，上訴人依被上訴人甲○○之要求調降租
    金為每月15000 元，完成簽約手續，租賃期間自86年4 月1
    日起至88年3 月31日止，押金三萬元。至租約屆期，被上訴
    人甲○○拒絕續訂書面契約，且自92年7 月起，因上訴人欠
    被上訴人甲○○借款債務未計利息，被上訴人甲○○即自動
    扣減租金，每月僅付10000 元至93年3 月止，有歷年給付租
    金簽收單可按。93年4 月10日，被上訴人丙○○將其所有坐
    落桃園縣八德市○○路991 巷50弄1 號2 樓房地所有權全部
    以160 萬元出賣予上訴人，併以350 萬元向上訴人購買系爭
    廠房及土地，其間差價190 萬元部分，由丙○○給付現金40
    萬元，另尾款150 萬元於廠房之基地辦理合併分割，土地所
    有權移轉登記予被上訴人丙○○所有後，再向銀行辦理貸款
    付清。雙方並約定系爭廠房與設備之租金，每月1000 0元給
    付至被上訴人丙○○將前揭八德市房地所有權移轉登記予上
    訴人為止，以上有不動產買賣契約書可稽，上訴人嗣於93年
    5 月25日受讓登記為前揭八德市房地之所有權人。惟雙方於
    93 年7月因故解除不動產相互買賣契約，上訴人將辦理前揭
    八德市房地所有權移轉登記所需之文件交付被上訴人甲○○
    ，俾以回復登記予被上訴人丙○○，嗣被上訴人甲○○於93
    年7 月7 日將前揭八德市房地以訴外人林耀東之名義登記，
    並以前揭八德市之房地向銀行借款70萬元，將該70萬元借予
    上訴人，兩造嗣於94年6 月間會算，包括上訴人賠償丙○○
    第2 次過戶規費、代書費，及被上訴人丙○○、甲○○先後
    給付上訴人現金144 萬6 千元（超過40萬元部分為借款），
    再以借款利息抵付自93年4 月起至94年9 月19日止之租金（
    每月1 萬元），由上訴人匯款145 萬元至被上訴人丙○○之
    帳戶結清。被上訴人甲○○於解除買賣契約後，仍應按兩造
    先前於86年3 月9 日約定之月租15000 元按月給付，故被上
    訴人甲○○於95年11月2 日所給付之12萬元租金，經以每月
    15000 元之租金計算，僅能抵付八個月之租金至95年5 月19
    日止，是被上訴人甲○○仍積欠自95年5 月20日起之租金未
    付。上訴人於96年6 月11日催告被上訴人甲○○給付自95年
    5 月20日起至96年6 月止之租金，甲○○拒不給付，是上訴
    人於96年8 月21日當庭交付終止租約書狀繕本予被上訴人甲○○收受，終止系爭租約。自95年5 月20日起至96年8 月21
    日止，計1 年3 個月又2 日，被上訴人甲○○共積欠租金
    225967元（15000x15+15000 x2/31＝225967）。系爭租約既
    經終止，被上訴人甲○○無權占用系爭廠房，應將租賃標的
    物返還上訴人，及給付欠租225967元。又依兩造租約第6 條
    約定，如承租人不即時交還房屋，出租人每月得向承租人請
    求按租金5 倍計算之違約金至遷讓之日止，是上訴人請求被
    上訴人甲○○給付自96年8 月22日起至遷讓系爭廠房之日止
    按月3 萬元計算之違約金。另依民法第767 條規定，請求被
    上訴人丙○○遷出系爭廠房。並聲明：被上訴人甲○○應自
    系爭廠房遷出並將如附件所示設備交還上訴人。被上訴人甲○○應給付上訴人225967元，暨自96年8 月22日起至返還前
    揭廠房之日止，按月給付上訴人3000 0元。被上訴人丙○○
    應自前揭廠房遷出。
  ２備位主張：
    如認為兩造租約並未終止，則系爭廠房於84年之租金每月
    20000 元已屬偏低，今已逾10年，物價約已上漲一倍，附近
    廠房出租租金每月已達50000 元以上，系爭廠房占地100 坪
    ，每月租金15000 元給付地上建物、設備折舊及房屋稅、地
    價稅後，已無利益可言，為此請求自95年12月1 日起調整為
    每月租金40000 元。被上訴人甲○○應給付上訴人95000 元
    。
  ３對被上訴人於第一審所提之反訴辯稱：被上訴人於原審提起
    反訴，請求確認兩造間租金債權不存在，惟查，兩造間相互
    買賣不動產契約業經合意解除，上訴人並將前揭八德市房地
    所有權返還被上訴人，由被上訴人以訴外人林耀東之名義登
    記，是被上訴人仍應依先前之租約給付租金，查被上訴人甲○○僅給付租金至93年3 月份，故其應自93年4 月起開始給
    付每月15000 元之租金，兩造於94年6 月間會算時，被上訴
    人同意借款利息抵付租金至94年9 月19日止，是被上訴人提
    起反訴主張兩造間租金債權不存在，即與事實不符，應予駁
    回。並聲明：被上訴人於第一審之反訴駁回。
  ４上訴人於二審另補陳：
  (1)訴外人林耀東係被上訴人甲○○找來之人頭，其與上訴人或
    被上訴人丙○○間均無買賣關係存在。查林耀東依據93年度
    綜合所得稅各類所得資料清單之記載，僅有1 筆薪資所得
    76130 元，其94年度綜合所得稅各類所得資料清單僅載1 筆
    財產交易所得22500 元，除此之外，並無其他收入。林耀東
    平日在溪邊搭破舊木屋居住，可知林耀東根本無資力購買房
    屋。又查林耀東聯邦銀行桃鶯分行存款帳戶明細，除記載貸
    款100 萬元、開戶15000 元外，僅有每月由甲○○轉入4 、
    5 仟元繳貸款本利，別無存款之記錄。又除於93年7 月7 日
    匯出70萬元入上訴人華南銀行帳戶內外，亦無其他支付上訴
    人房屋價金之記錄，甲○○亦不否認土地登記申請書及買賣
    契約書上文字記載為其所填寫，益徵林耀東之買入或賣出前
    揭八德市之房地均係甲○○擅自操弄。倘若甲○○所稱林耀
    東係上訴人要辦理貸款之人頭、八德市房地仍為上訴人所有
    為真，則甲○○有何權利在未經上訴人同意之下，將八德市
    房地移轉予丙○○，再出售予第三人？甲○○亦自認「關於
    廠房之買賣契約沒有發函催告履行」，假若廠房之買賣契約
    未合意解除，被上訴人為何不催告履行，可知兩造確已合意
    解除相互買賣契約。
  (2)關於145 萬元之結算過程，說明如下：依上訴人向被上訴人
    丙○○購買前揭八德市房地所訂不動產買賣契約書第3 條約
    定，本買賣總價款160 萬元，第4 條約定互易之廠房連基地
    100 坪總價約350 萬元，第11條第5 項約定丙○○房屋價款
    160 萬元抵付350 萬元之一部，丙○○另付上訴人40萬元現
    金，尾款150 萬元俟廠房基地所有權移轉登記予被上訴人丙○○後，再向銀行融資支付上訴人。故被上訴人丙○○於93
    年4 月20日給付35萬元，於5 月5 日給付16萬元，於5 月10
    日給付10萬元，同時在買賣契約書載明：「甲方（按即上訴
    人）所收現金超過40萬元之部分，視同乙方借予甲方，同意
    於貸款後再歸還乙方」，又於93年5 月25日付支票35000 元
    ，以上合計645000元。又於93年5 月11日匯款16000 元，於
    17日匯款29000 元，於24日匯款5 萬元，於31日匯款6000元
    ，共101000元。以上有甲○○於會算時，親筆將上開付款情
    形記載在「不動產買賣契約書」最後一頁付款明細表左側框
    外，併在明細表右側框外親自計算付給上訴人35萬元加16萬
    元加10萬元加70萬元加10.1萬元加3.5 萬元共計144.6 萬元
    （見上証7 、本院卷第68頁），加上代書費（即甲○○辦理
    系爭房屋過戶手續報酬）、稅金損失等費用約160 萬元，扣
    除其應付租金即93年4 月及自93年7 月起至94年9 月19日止
    共146000元，甲○○囑上訴人應償還145 萬元，故上訴人始
    請許素珠於94年6 月17日匯款145 萬元至丙○○之帳戶。其
    中70萬元係借款，觀諸右側計算表內有寫「70」可証。甲○○雖辯稱該70萬元係林耀東給付上訴人之房屋價金云云，然
    上訴人與林耀東並無買賣關係存在，已如前述，該70萬元確
    為借款無誤。兩造會算時，除上訴人向丙○○收取價金40萬
    元及借款共144.6 萬元有明確書據外，餘均由甲○○自行計
    算，總數扣除其未繳租金後，最後以上訴人償還145 萬元結
    算，此由甲○○於95年11月2 日寄發之394 號存証信函中載
    明：「雙方債權債務結清及抵付租金... 應係抵付至94年12
    月31日止」（按上訴人主張抵付至94年9 月19日止），可証
    雙方會算時，確有以上訴人應給付丙○○夫婦之利息、代書
    、稅金等費用抵付租金，間接可證明兩造間相互買賣契約已
    解除，否則甲○○不必於95年11月2 日再支付租金，上訴人
    亦不必返還144.6 萬元中40萬元之廠房價金。有關租金抵償
    借款利息部分：上訴人向被上訴人借款之利息，係由甲○○
    自己算，租金以每月1 萬元抵償，甲○○給付租金至93年3
    月份，即自93年4 月起即未付租金，而丙○○所有八德市房
    地係於93年5 月25日過戶予上訴人，又於同年7 月7 日移轉
    予林耀東，則自93年4 月起至94年9 月19日止共17月又19天
    ，扣除上訴人持有丙○○房屋期間（自93年5 月25日至7月7
    日止共1 月又12天），尚餘16月又7 天，按每月1 萬元租金
    計算，即162300元。至於利息之起算，本應按各借款金額之
    日期算至96年6 月17日止，惟當時甲○○僅大約以145 萬元
    計算，自93年4 月20日起算利息，至於利率多少，甲○○亦
    未告知，上訴人亦未爭執，同意以利息抵付租金至94年9 月
    19日為止。
二、被上訴人則以：
  １上訴人於94年6 月17日匯還被上訴人145 萬元，此部分雙方
    無爭執，但此145 萬元係溢付款及借款之退還，並非合意解
    除契約，理由如下：上訴人出賣予被上訴人之土地，原先約
    定100 坪，可是經被上訴人查證結果，上訴人之廠房所占用
    之土地內僅109 平方公尺係上訴人與其他人共有，其餘均是
    佔用國有地，上訴人自始即向被上訴人詐欺，致被上訴人陸
    續被騙140 餘萬之借款及溢付價款，剛好上訴人之妹許素珠
    即該土地共有人之一，反對上訴人將土地出賣於被上訴人，
    被上訴人乃要求上訴人應先返還借款及溢付款。至於雙方所
    成立之相互買賣契約並未解除。上訴人係將前揭八德市房地
    出售與訴外人林耀東，並未返還予被上訴人，上訴人所收之
    溢付款與所欠之借款直至94年6 月17日才歸還，被上訴人怎
    會於93年7 月即與上訴人合意解除契約？
  ２被上訴人於原審提起反訴主張：反訴原告即被上訴人丙○○
    於93年4 月10日與反訴被告即上訴人簽訂相互買賣契約書，
    依契約書第11條第4 款之約定，上訴人所出售予被上訴人丙○○之土地價款包含現有廠房及設備，甲○○目前給付上訴
    人之1 萬元租金，於丙○○將前揭八德市房地過戶給上訴人
    後即停止支付。而前揭八德市房地已於93年5 月23日過戶予
    反訴被告即上訴人，故自斯時起反訴被告即上訴人喪失租金
    請求權，爰提起反訴，請求確認兩造間之租金請求權不存在
    。
  ３被上訴人於二審另補陳：
  (1)依雙方93年4 日10日之買賣契約書第5 條約定，本買賣預定
    貸款金額為100 萬元，由甲方（乙○○）自用，因此被上訴
    人甲○○乃於93年5 月20日受上訴人之委託向新竹銀行瑞豐
    分行提出貸款之申請，但銀行徵信之結果，因上訴人及其妻
    黃淑蔭原有之房貸已發生延遲還款之情事，所以遭該銀行退
    件（貸款申請書等），退件後因上訴人急需用錢，乃與被上
    訴人甲○○商量，是否可以協助尋找以第三人名義先辦理貸
    款，俟貸款核下後再由上訴人承受回去，因此受託人甲○○
    接洽林耀東先生，經其同意將前揭八德市房地過戶至其名下
    辦理貸款，此有上訴人出具之承諾書及收據為憑，不容上訴
    人空言否認，此承諾書及收據上之印文，上訴人在98年度他
    字第1027號背信案已承認該印章（文）為真正。雖然證人林
    耀東於98年2 月26日證稱：房屋過戶到其名下均不知情云云
    ，惟此部分係偽證，因過戶尚需林耀東提供印鑑證明，且須
    親赴銀行簽名，事後林耀東一直免費住在該屋，水電費由林
    耀東繳納，林耀東並以該地址作為其通訊地址（電訊繳費通
    知寄送地），如何會不知情。證人林耀東當天是在上訴人派
    兩個黑道兄弟押送下出庭作證，在喪失自由意思下被迫推說
    「什麼都不知道」。是其證稱與乙○○無實際買賣關係，係
    屬事實，其稱不知係乙○○之人頭貸款戶，則非真實。
  (2)上訴人稱該70萬元係上訴人向甲○○之借款云云，純屬虛構
    ，上訴人主張渠於93年7 月初，將蓋好印鑑之過戶資料交還
    被上訴人以解約，但如果是解約，則上訴人理應解約還款，
    上訴人未還款，被上訴人怎麼可能再將錢借給上訴人；況被
    上訴人甲○○如要再借款給上訴人，也不用找個人頭林耀東
    出名借款，不僅增加產權之風險，實際上也無此必要，被上
    訴人要向銀行借款，以自己名義就可以借到。據上可知，上
    訴人之所以將八德市房地過戶給林耀東再向聯邦銀行借款，
    是因為上訴人信用不佳，銀行無法核貸，才過戶給林耀東，
    用林耀東之名義貸款，事後貸款金額也是轉匯上訴人，該70
    萬元並非借款。
  (3)上訴人固然於94年6 月19日由其妹許素珠代償145 萬元，當
    時被上訴人即製作一份詳細之明細表，並附有每筆款項之單
    據交付許素珠，為何上訴人不提出該明細表？其原因係該份
    明細表並無70萬元這筆帳，提出該明細表反而對上訴人不利
    ，故未提出。上訴人在一審時只提到款項74.7萬元，何以在
    二審時又加上70萬元，在在顯示上訴人企圖掩飾事實。茲將
    上訴人在一審所主張145 萬元之計算方式分析重建如下：
  上訴人在一審準備書狀(三)第二頁第三段主張「查雙方係於93
    年7 月初即解除互為買賣契約，原告即將蓋妥印鑑之過戶必
    備文件交甲○○辦理返還交換房屋所有權登記手續。因當時
    原告無錢返還價金及借款，遲至94年6 月中，依被告甲○○
    之計算包括自93年4 月20日起至94年6 月19日止按每萬元每
    月300 元計算之利息及本金、兩次交換房屋稅金、代辦費等
    」，可知當時被上訴人確實有計算一份明細表交付上訴人，
    上訴人既然不提出該份書證，被上訴人只好依上開計算方式
    重建如下：稅費部分詳如稅費明細表及部分單據，共計約68
    647 元。本金部分應是74.7萬元，加另筆30萬元共104.7 萬
    元（不包含93年7 月8 日林耀東電匯上訴人之70萬元）。利
    息部分，以68647 元加上0000000 元作為本金。再以每萬元
    每月300 元之利息，自93年4 月20日起至94年6 月19日止共
    13個月，其利息為435102元，68647 元加上0000000 元再加
    上435102元，共計0000000 元，因當時許素珠表示只有145
    萬，所以被上訴人甲○○就表示先還145 萬元，餘款由上訴
    人出面再處理，而許素珠當時又表示不足部分願意以將來之
    租金抵付，所以才有以租金抵付至94年9 月19日或94年12月
    31日之不同說法。因當時被上訴人擔心許素珠又反悔不還，
    所以只含糊表示剩餘的問題請上訴人出面再處理。
  上訴人在二審準備書狀（98年3 月9 日）所載，所還145 萬
    元包括93年7 月8 日林耀東電匯之70萬元，則本金已達144.
    7 萬元，加上稅費68647 元，共計0000000 元，則以000000
    0 元，每萬元300 元之利率，13個月之利息為591102元，又
    591102元加68647 元，合計已達0000000 元，而上訴人只還
    145 萬元，尚差656749元未還，與事實相差太遠，可知上訴
    人說145 萬元包含林耀東所電匯之70萬元，根本是臨訟狡辯
    之詞，不足為信。
  (4)實則上訴人一開始就心存狡詐，向被上訴人謊稱系爭廠房之
    土地面積有100 坪，實則上訴人於85年9 月即已測量過，該
    廠房之土地面積僅109 平方公尺，而原審重測時僅92平方公
    尺，依雙方買賣契約每平方公尺11700 元之計算，僅值0000
    000 元，被上訴人丙○○將八德市之房屋過戶給上訴人抵付
    160 萬元，已超過該數額，被上訴人溢付款項，而上訴人卻
    仍未將系爭土地過戶給被上訴人。
  (5)前揭八德市之房地，雖然從林耀東之名義又過戶回丙○○名
    義，但這是依照上訴人所立之承諾書加以處分，因上訴人已
    逾六個月遲不履行承受之義務，又不想過戶給家人，也不繳
    分期款本息，所以被上訴人只好依承諾書之意旨加以處分，
    賣給第三人，出售金額155 萬元扣除仲介費及其他稅費約餘
    145 萬元，用以償還聯邦銀行貸款100 萬元，及分期付款本
    息約16萬元，此債務是上訴人應償還的，卻是以丙○○的房
    子處分抵債，損失的還是被上訴人。
三、原審判決駁回上訴人本訴之訴，並就反訴部分，判決確認反
    訴被告對反訴原告甲○○就系爭廠房自民國93年5 月25日起
    之租金債權不存在。上訴人不服提起上訴，其上訴聲明：原
    判決廢棄。上開廢棄部分，被上訴人甲○○應自系爭廠房遷
    出及將如附件所示設備一併交還上訴人。被上訴人甲○○應
    給付上訴人225967元，暨自96年8 月22日起至返還系爭廠房
    之日止，按月給付上訴人30000 元。被上訴人丙○○應自系
    爭廠房遷出。被上訴人於第一審之反訴駁回。被上訴人之聲
    明：駁回上訴。
四、兩造不爭執之點：
  １被上訴人甲○○自85年3 月20日起向上訴人承租系爭廠房，
    月租2 萬元，雙方未訂書面契約，嗣於86年3 月9 日，上訴
    人與被上訴人甲○○簽訂書面契約，月租調降為15000 元，
    租賃期間自86年4 月1 日起至88年3 月31日止，押金三萬元
    ，至租約屆期，雙方未再續訂書面契約，自92年7 月起，因
    上訴人欠被上訴人甲○○借款債務未計利息，被上訴人甲○○每月僅付租金10000 元。
  ２被上訴人丙○○於93年4 月10日將其所有坐落桃園縣八德市
    ○○路991 巷50弄1 號2 樓房地所有權全部以160 萬元出賣
    予上訴人，併以350 萬元向上訴人購買系爭廠房及土地，其
    間差價190 萬元部分，由丙○○給付現金40萬元，另尾款
    150 萬元於廠房之基地辦理合併分割，土地所有權移轉登記
    予被上訴人丙○○所有後，再向銀行辦理貸款付清。雙方並
    約定系爭廠房與設備之租金，每月1000 0元給付至被上訴人
    丙○○將前揭八德市房地所有權移轉登記予上訴人為止。
  ３被上訴人丙○○於93年4 月20日給付35萬元，於5 月5 日給
    付16萬元，於5 月10日給付10萬元，同時在買賣契約書載明
    ：「甲方（按即上訴人）所收現金超過40萬元之部分，視同
    乙方借予甲方，同意於貸款後再歸還乙方」，又於93年5 月
    25 日 付支票35000 元，以上合計645000元。又於93年5 月
    11日匯款16000 元，於17日匯款29000 元，於24日匯款5 萬
    元，於31日匯款6000元，共101000元。以上有甲○○親筆將
    上開付款情形記載在「不動產買賣契約書」最後一頁付款明
    細表左側框外。
  ４上訴人於93年5 月25日受讓登記為前揭八德市房地之所有權
    人，於93年7 月7 日以買賣為原因移轉登記予訴外人林耀東
    ，於94年5 月24日以買賣為原因移轉登記予被上訴人丙○○
    ，於96年1 月3 日以買賣為原因移轉登記予訴外人李玉琴。
  ５雙方於94年6 月間進行結算，上訴人於94年6 月17日透過上
    訴人之妹許素珠匯款145 萬元至丙○○之帳戶。
五、上訴人主張：兩造間相互買賣契約業經合意解除，被上訴人
    甲○○負有給付租金之義務，被上訴人甲○○仍積欠自95年
    5 月20日起之租金未付。上訴人於96年6 月11日催告被上訴
    人甲○○給付自95年5 月20日起至96年6 月止之租金，甲○○拒不給付，是上訴人於96年8 月21日當庭交付終止租約書
    狀繕本予被上訴人甲○○收受，終止系爭租約。租賃契約業
    經上訴人合法終止，爰請求被上訴人甲○○返還租賃物及給
    付欠租與違約金，請求被上訴人丙○○遷出等情，被上訴人
    則以：兩造間之相互買賣契約並未解除，依買賣契約約定，
    系爭廠房與設備之租金給付至被上訴人丙○○將前揭八德市
    房地所有權移轉登記予上訴人即93年5 月25日為止，被上訴
    人自93年5 月25日起不負租金給付義務等語置辯。是本件首
    應審酌兩造間相互買賣契約是否業經合意解除？經查：兩造
    間先前成立之相互買賣契約，固約定系爭廠房與設備之租金
    給付至被上訴人丙○○將前揭八德市房地所有權移轉登記予
    上訴人為止，然查，前揭八德市房地卻於93年5 月25日移轉
    登記予上訴人之後，又於93年7 月7 日以買賣為原因移轉登
    記予訴外人林耀東，於94年5 月24日以買賣為原因移轉登記
    予被上訴人丙○○。而上訴人與林耀東，及林耀東與被上訴
    人丙○○間，均無買賣關係存在，最後被上訴人丙○○於96
    年1 月3 日以買賣為原因移轉登記予訴外人李玉琴，該出售
    房地所得之價金，則在被上訴人甲○○持有中，此為被上訴
    人甲○○所自承。從被上訴人丙○○不需給付買賣價金即可
    取回前揭八德市之房地所有權，並可自由處分出售房地收取
    價金，可知被上訴人丙○○業經上訴人同意，取回前揭八德
    市之房地所有權，而上訴人並於94年6 月17日透過上訴人之
    妹許素珠匯款145 萬元至丙○○之帳戶，此145 萬元有包含
    系爭廠房已付價金40萬元，則為被上訴人所不爭執，復從被
    上訴人甲○○於95年11月2 日寄發之394 號存証信函中載明
    ：「雙方債權債務結清及抵付租金至94年9 月19日乙節，似
    有出入，應係抵付至94年12月31日止，惟此部分之誤差雙方
    可再為理清，茲先依台端之要求隨文檢附壹年份之租金12萬
    元整請查收，爾後仍請台端依往例於每月15日前來收取為荷
    」（見本院95年度板簡調字第396 號卷第19頁），可知兩造
    已合意解除先前相互買賣契約之約定，即上訴人將前揭八德
    市房地所有權返還被上訴人丙○○，上訴人將系爭廠房已收
    價金40萬元返還予被上訴人丙○○，並使原先租賃關係繼續
    ，被上訴人甲○○負有繼續給付租金之義務。
六、上訴人以被上訴人甲○○積欠自95年5 月20日起之租金未付
    為由，終止租約，是否有據？上訴人可得請求之租金為多少
    ？
    上訴人主張：兩造會算時，合意租金抵付至94年9 月19日止
    ，並按兩造先前於86年3 月9 日書面約定之月租15000 元按
    月給付，故被上訴人甲○○於95年11月2 日所給付之12萬元
    租金，經以每月15000 元之租金計算，僅能抵付八個月之租
    金至95年5 月19日止，是被上訴人甲○○仍積欠自95年5 月
    20日起之租金未付。上訴人於96年6 月11日催告被上訴人甲○○給付自95年5 月20日起至96年6 月止之租金，甲○○拒
    不給付，是上訴人於96年8 月21日庭期日當庭交付終止租約
    書狀繕本予被上訴人甲○○收受，終止系爭租約。自95年5
    月20日起至96年8 月21日止，計1 年3 個月又2 日，被上訴
    人甲○○共積欠租金225967元等情。就上訴人主張租金抵付
    至94年9 月19日止乙節，固未據上訴人提出雙方當時會算資
    料以為憑據，惟從上訴人於95年10月27日寄送予被上訴人之
    存證信函所載「台端等與本人於民國94年6 月間結算雙方債
    權債務（包括債權抵付租金至94年9 月19日止）完畢，應由
    本人再償還壹佰肆拾伍萬元，本人按約委託許素珠匯款壹佰
    肆拾伍萬元結清，故台端應自94年9 月20日起按月給付租金
    貳萬元」（見本院95年度板簡調字第396 號卷第17、18頁）
    ，被上訴人則於95年11月2 日以存證信函回覆稱「雙方債權
    債務結清及抵付租金至94年9 月19日乙節，似有出入，應係
    抵付至94年12月31日止，惟此部分之誤差雙方可再為理清，
    茲先依台端之要求隨文檢附壹年份之租金12萬元整請查收，
    爾後仍請台端依往例於每月15日前來收取為荷」（見本院95
    年度板簡調字第396 號卷第19頁），可知被上訴人並不否認
    有以債權抵付租金之情事，但對租金抵付之期間係至94年9
    月19日或至94年12月31日，及抵付後之租金係收1 萬元或2
    萬元有所爭執。就租金抵付至94年12月31日乙節，係對被上
    訴人有利之事實，應由被上訴人負舉證之責，惟被上訴人就
    此並未舉證及說明，則其辯稱租金抵付至94年12月31日止云
    云，自難採信。次就抵付後之租金，上訴人主張應回復至86
    年3 月9 日有書面租約之月租15000 元計算，惟查，被上訴
    人自92年7 月起至94年3 月止，均係按月給付1 萬元，上訴
    人均未異議而予收受，此有兩造不爭執之租金簽收單據可稽
    ，可見雙方租金已合意調降為1 萬元，則上訴人欲自94年9
    月19日以後調回15000 元，應經過被上訴人同意，然觀諸被
    上訴人於95年11月2 日所寄之存證信函仍表明兩造租金為1
    萬元，可見上訴人所主張抵付後之租金，應回復至月租1500
    0 元云云，仍未得到被上訴人同意，上訴人未舉證已獲被上
    訴人同意調回15000 元，則本件仍應以1 萬元計算租金，方
    符事理。查被上訴人甲○○於95年11月2 日有給付12萬元租
    金，先前兩造於94年6 月間之會算係租金抵付至94年9 月19
    日，故該12萬元之租金，係清償94年9 月20日起至95年8 月
    19日止之租金。是被上訴人甲○○所積欠之租金債務應自95
    年8 月20日起算。自95年8 月20日起算至上訴人請求之96年
    8 月20日止，共13個月又1 日，租金為130323元（10000x13
    +10000/31=130323）。按承租人租金支付有遲延者，出租人
    得定相當期限，催告承租人支付租金，如承租人於其期限內
    不為支付，出租人得終止契約。租賃物為房屋者，遲付租金
    之總額，非達二個月之租額，不得依前項之規定，終止契約
    。其租金約定於每期開始時支付者，並應於遲延給付逾二個
    月時，始得終止契約，民法第440 條定有明文。查上訴人於
    96年6 月11日催告被上訴人甲○○給付自95年5 月20日起至
    96年6 月止之租金，業據上訴人提出存證信函為證（見96年
    度板簡字第10071 號卷第97頁），雖上訴人之存證信函催告
    被上訴人欠繳之月份為95年5 月20日，超過本院所認定欠繳
    開始月份95年8 月20日，租金額應為1 萬元，非2 萬元，惟
    在95年8 月20日起、租金1 萬元之部分，仍發生催告之效力
    。被上訴人經催告後，遲延超過2 個月未給付租金，上訴人
    於96年8 月21日當庭交付終止租約書狀繕本予被上訴人甲○○收受，合於民法第440 條之規定，應已生終止系爭租約之
    效力。被上訴人甲○○應給付租金130323元。
七、系爭租約既經終止，被上訴人甲○○無權繼續占用系爭廠房
    及設備，應將租賃標的物返還上訴人。又依兩造租約第6 條
    約定，如承租人不即時交還房屋，出租人每月得向承租人請
    求按租金5 倍計算之違約金至遷讓之日止，是上訴人請求被
    上訴人甲○○給付自96年8 月22日起至遷讓系爭廠房之日止
    按月3 萬元即三倍計算之違約金，未逾契約之約定，並參酌
    系爭廠房於84年間曾以每月2 萬元出租，上訴人請求每月3
    萬元之違約金，亦無過高，自應准許。又被上訴人丙○○係
    被上訴人之妻，亦使用系爭廠房，被上訴人甲○○既經認定
    應將租賃標的物返還上訴人，則丙○○對系爭廠房即無使用
    之正當權源，上訴人依民法第767 條規定，請求被上訴人丙○○遷出系爭廠房，亦屬有據。
八、被上訴人於原審提起反訴，請求確認反訴被告即上訴人自被
    上訴人丙○○將前揭八德市房地移轉登記予上訴人時（93年
    5 月25日）起，租金債權不存在，惟查，上訴人已將前揭八
    德市房地所有權返還予被上訴人丙○○，兩造並於94年6 月
    間會算，將租金抵付至94年9 月19日，被上訴人復於95年11
    月2 日給付租金12萬元，清償94年9 月20日起至95年8 月19
    日止之租金。是被上訴人甲○○應自95年8 月20日起，至上
    訴人於96年8 月21日終止系爭租約之日前，負有給付租金之
    義務，已認定如前。是被上訴人請求確認上訴人自被上訴人
    丙○○將前揭八德市房地移轉登記予上訴人時起，租金債權
    不存在，則自95年8 月20日起至96年8 月20日止之期間，為
    無理由，應予駁回。至於93年5 月25日起至95年8 月19日之
    租金債權，業經抵銷及清償而不存在，自96年8 月21日以後
    之租約關係，業經上訴人合法終止而消滅，均為上訴人所不
    爭執，是被上訴人請求確認此期間之租金債權不存在，即無
    確認之必要，不應准許。
九、綜上所述，上訴人主張系爭租約業經合法終止為可採，被上
    訴人之抗辯及其於原審所提之反訴，並無可取。從而，上訴
    人請求被上訴人甲○○應自系爭廠房遷出及將如附件所示設
    備一併交還上訴人，及給付100323元，暨自96年8 月22日起
    至返還前項所示房屋止，按月給付上訴人30000 元，被上訴
    人丙○○應自系爭廠房遷出，為有理由，應予准許。逾此部
    分之請求，為無理由，應予駁回。原審就上開准許部分，為
    上訴人敗訴之判決，尚有未洽。上訴意旨指摘原判決此部分
    不當，求予廢棄改判，為有理由。爰由本院予以廢棄改判，
    如主文第2 、3 、4 項所示。原審就上開不應准許部分，判
    決駁回上訴人此部分之請求及假執行之聲請，核無不合，上
    訴意旨指摘原判決此部分不當，求予廢棄改判，非有理由。
    被上訴人請求確認上訴人自被上訴人丙○○將前揭八德市房
    地移轉登記予上訴人時起，租金債權不存在，則自95年8 月
    20 日 起至96年8 月20日止之期間，為無理由，應予駁回。
    至於93年5 月25日起至95年8 月19日止之租金債權不存在，
    及自96年8 月21日以後之租金債權不存在，均為上訴人所不
    爭執，是被上訴人請求確認此期間之租金債權不存在，即無
    確認之必要，不應准許。原審判決確認上訴人自93年5 月25
    日起之租金債權不存在，即有違誤，上訴意旨指摘原判決此
    部分不當，求為廢棄改判，為有理由。爰由本院予以廢棄改
    判，如主文第6項所示。
十、結論：本件上訴為一部有理由，一部無理由，依民事訴訟法
    第436 條之1 第3 項、第449 條、第450 條、第79條、第85
    條第1項前段，判決如主文。
中    華    民    國    98    年    5    月    20    日
                  民事第三庭    審判長法  官  朱耀平
                                      法  官  張紫能
                                      法  官  陳映如
以上正本與原本無異。
不得上訴
中    華    民    國    98    年    5     月    25    日
                                      書記官  李錦輝
附件：工廠設備明細
      二立方瓦斯陶瓷窯   一台
      測試窯             一台
      耐火板             一百塊
      打土漿機器台       一台
      灌風台（5HP）      一台


司法院資訊處製作；財團法人民間司法改革基金會備份。
